---
title: "Datos outliers"
author: "Arturo Zuñiga"
date: "23/11/2021"
output:
  word_document: default
  html_document: default
---

```{r setup, include=FALSE}
knitr::opts_chunk$set(echo = TRUE)
```

# ¿Como encontrar datos outliers?

En el presente documento tiene como objetivo, dar a conocer a los estudiantes las distintas tecnicas para reconcer datos outliers.   
$$\bar{X}=\displaystyle\frac{\sum_{i=1}^n x}{n}$$
```{r}
# lectura de datos
library(readxl) # tidyverse
Tasas=read_xlsx("outliers.xlsx")
Tasas = as.data.frame(Tasas)
head(Tasas)
```
# Análisis Univariado 

```{r}
boxplot(Tasas[,-1])
```
  Se puede observar que la fertilidad tiene un posible dato atipico.  

# Análisis bivariado
El diagrama de bolsas permite visualizar la ubicación, la dispersión, la asimetría y los valores atípicos de un conjunto de datos.  
```{r}
library(mvoutlier)
library(aplpack)
Bi=bagplot(cbind(Tasas[,2],Tasas[,3]),pch=16,cex=2)
Bi$pxy.outlier
```
Se puede observar del grafico que, existen dos puntos que posiblemente son atipicos, los cuales no se pudieron identificar de manera univariada.
### Distancia de mahalanobis Robusta basada en dos dimensiones
```{r}
#Distancia de mahalanobis Robusta basada en dos dimensiones
Biv <- color.plot(Tasas[,2:3], quan=1/2, alpha=0.025)
as.numeric(Biv$outliers)
```
Con la distancia de mahalanobis, se volvio a corroborar la presencia de dos datos atipicos bivariados.

# Análisis Multivariado

### Distancia clasica de mahalanobis (mcd estimador)

```{r}
# Distancia clasica de mahalanobis (mcd estimador)
distances <- dd.plot(Tasas[,-1], quan=1/2, alpha=0.025)
# quan= cantidad de observaciones que se utilizan para estimaciones
# mcd. tiene que estar entre 0.5 y 1, por defecto es 0.5
out1=data.frame(Tasas,pred=as.numeric(distances$outliers))
subset(out1,pred==1)
```

### Distancias de mahalanobis robustas, contrastadas con el cuantil del chicuadrada

```{r}
outliers <- aq.plot(Tasas[,-1], delta=qchisq(0.975, df = ncol(Tasas[,-1])),
                    quan = 1/2, alpha = 0.05)
out2=data.frame(Tasas,pred=as.numeric(outliers$outliers))
subset(out2,pred==1)
```








