---
title: "Análisis exploratorio de datos"
author: "Arturo Zuñiga"
date: "2025-07-19"
output:
  pdf_document: default
  html_document: default
---

```{r setup, include=FALSE}
knitr::opts_chunk$set(echo = TRUE)
```

# Analisis exploratorio de datos

## 1. Instalación de paquetes 

```{r}
library(scatterplot3d)
library(rgl)
library(car)
library(FactoMineR)
library(factoextra)
library(tidyverse)
library(skimr)
library(GGally)
library(VIM)
```

## 2. Descripción del caso
**“Efectos ambientales y morfométricos sobre la variabilidad fenotípica en una especie de planta silvestre”** 

Una especie de planta nativa, Plantago major, ha sido objeto de muestreo en tres zonas ecológicas distintas de una región andina. Se busca entender cómo factores ambientales y morfométricos influyen en la variabilidad fenotípica observada.

A continuación se presenta la descripción de las variables contenidas en el conjunto de datos `PlantagoData.csv`.

| Variable            | Tipo                     | Descripción                             |
|---------------------|--------------------------|------------------------------------------|
| `ID`                | Cualitativa (nominal)    | Código único de planta                  |
| `Zona`              | Cualitativa (nominal)    | Zona ecológica (Páramo, Quechua, Yunga) |
| `Altitud`           | Cuantitativa (continua)  | Metros sobre el nivel del mar           |
| `pH_Suelo`          | Cuantitativa (continua)  | pH del suelo donde crece la planta      |
| `Materia_Orgánica`  | Cuantitativa (continua)  | % de materia orgánica en el suelo       |
| `Humedad_Relativa`  | Cuantitativa (continua)  | % de humedad relativa                   |
| `Largo_Hoja`        | Cuantitativa (continua)  | Largo promedio de hoja (cm)             |
| `Ancho_Hoja`        | Cuantitativa (continua)  | Ancho promedio de hoja (cm)             |
| `Biomasa_Seca`      | Cuantitativa (continua)  | Peso seco total (g)                     |
| `Color_Hoja`        | Cualitativa (ordinal)    | Verde claro, verde medio, verde oscuro  |
| `Presencia_Manchas` | Cualitativa (dicotómica) | Sí/No (signo de enfermedad fúngica)     |


## 3. Lectura de datos 

```{r}
datos.intro <-read.csv("PlantagoData.csv",sep = ";")
```

```{r}
str(datos.intro)  # str structura de la data
row.names(datos.intro) <- datos.intro$ID  # dar nombres a las filas
datos.intro$ID <- NULL  # Anula la columna con el nombre de empresa
str(datos.intro) 

datos.intro$Altitud
```

## 4. Análisis descriptivo
```{r}
attach(datos.intro)  # hace que el R reconozca la cabecera de los datos
Altitud
pH_Suelo
mean(Altitud) # media
sd(Largo_Hoja,na.rm = TRUE)  # desviacion estandar
summary(datos.intro)
```

### Análisis descriptivo univariado con funModeling
```{r}
library(funModeling)
describe(datos.intro)
profiling_num(datos.intro)
plot_num(datos.intro)
```
### Análisis descriptivo univariado con funModeling
```{r}
library(psych)
psych::describe(datos.intro)
```


```{r}
summary(Biomasa_Seca)
plot(Biomasa_Seca)
```
```{r}
plot(Biomasa_Seca, 
     xlab="planta",
     ylab="Biomasa seca",
     main = "Biomasa seca",
     col= "orange",
     pch=19)
#text(Biomasa_Seca, labels=row.names(datos.intro),cex=0.8)
```

# Otra forma
```{r}
stripchart(Biomasa_Seca,method="jitter",pch=20,
           main="Grafica de puntos",xlab="Biomasa_seca")
# text(Biomasa_Seca, 1.1, labels=row.names(datos.intro))
```

## 5. Otras formas de hacer analisis descriptivo
```{r}
# Vista general del dataset
glimpse(datos.intro)
```

```{r}
skim(datos.intro)
```
### Análisis univariado: variables numéricas
```{r}
datos.intro %>%
  select(where(is.numeric)) %>%
  pivot_longer(everything(), names_to = "variable", values_to = "valor") %>%
  ggplot(aes(x = valor)) +
  facet_wrap(~variable, scales = "free", ncol = 3) +
  geom_histogram(bins = 30, fill = "steelblue", color = "white") +
  theme_minimal()
```
### Análisis de valores perdidos
```{r}
aggr(datos.intro, col = c("navyblue", "red"), numbers = TRUE, sortVars = TRUE, 
     labels = names(datos.intro), cex.axis = .7, gap = 3, 
     ylab = c("Distribución de datos faltantes", "Patrón"))
```
Con la idea de continuar con la descripción de los datos se imputara con valores centrales.
### Imputacion de datos con medidas centrales
```{r}
library(VIM)
datos2<-initialise(datos.intro,method="median")
summary(datos2)
```


### Boxplots para detectar atípicos
```{r}
# Reestructurar datos a formato largo
df_long <- datos2 %>%
  select(where(is.numeric)) %>%
  pivot_longer(cols = everything(), names_to = "Variable", values_to = "Valor")

# Crear boxplots con facet_wrap
ggplot(df_long, aes(x = "", y = Valor)) +
  geom_boxplot(fill = "lightgreen", outlier.color = "red") +
  facet_wrap(~ Variable, scales = "free_y") +
  labs(title = "Boxplots por variable cuantitativa (escalas libres)",
       x = NULL, y = NULL) +
  theme_minimal() +
  theme(strip.text = element_text(face = "bold"))
```

## Análisis descriptivo bivariado
```{r}
detach(datos.intro)
attach(datos2)
summary(pH_Suelo)
summary(Biomasa_Seca)

plot(pH_Suelo, 
     Biomasa_Seca, 
     xlab="pH_suelo", 
     ylab="Biomasa_Seca", 
     pch=20,
     col="blue")
#text(pH_Suelo, Biomasa_Seca, labels=row.names(datos2),cex=0.8) # se sugiere con pocos datos

```



```{r}
cor(datos2[,-c(1,9,10)])
```
### Correlacion entre dos variables y prueba de hipotesis
```{r}
cor(pH_Suelo, Biomasa_Seca) # correlacion 
cor.test(pH_Suelo, Biomasa_Seca)
```

Ho: No existe correlacion significativa entre las variables  
Ha: si existe correlacion significativa entre las variables  
t = 0.75528, df = 6, p-value = 0.4787  
Se concluye que no existe correlacion significativa entre   
las variables debido a que pvalor>0.05.   

**pregunta** sabes que las pruebas de hipotesis sobre correlacion 
pueden ser de cola a la derecha, izquierda y de dos colas

**TAREA 01**
asi mismo se te invita a plantear a usar tus conocimientos de estadistica inferencial 
propon almenos 5 pruebas de hipotesis (una media, una proporción, dos medias, dos proporciones, razon de varianzas, anova, regresion lineal simple) con respecto a las variables y data que estamos utilizando, de preferencia que la solución sea en el R


## 5.- Analisis descriptivo con 3 dimensiones
```{r}
summary(datos2)
library(scatterplot3d)
s3d <- scatterplot3d(x=pH_Suelo,
              y=Largo_Hoja,
              z=Biomasa_Seca,
              xlab="pH del suelo",
              ylab="Largo de las hojas",
              zlab="Biomasa seca",
              angle=40,
              color="steelblue",
              pch=20)
text(s3d$xyz.convert(pH_Suelo, Largo_Hoja,Biomasa_Seca), 
     labels=row.names(datos2),
     cex=0.8)

```

# Otra forma
```{r}
library(rgl)
plot3d(pH_Suelo,Largo_Hoja,Biomasa_Seca)
with(datos2,text3d(pH_Suelo,Largo_Hoja,Biomasa_Seca,row.names(datos2)))
```


```{r}
library(car)
scatter3d(pH_Suelo,Largo_Hoja,Biomasa_Seca)
```



## 6. Graficos Multivariados 

```{r}
boxplot(mtcars)
pairs(mtcars)
```



### Gráfico de estrellas
```{r}
stars(datos2,key.loc=c(-4,14),lwd=1)  # muestra diagrama de estrellas para todo 
#los carros y variables
```

```{r}
stars(datos2[c(1:20),c(2:8)],key.loc=c(-2,8),lwd=1)  # muestra digrama de estrellas
# para algunas variables y solo algunas plantas
```

### CARAS DE CHERNOFF
```{r}
library(aplpack)
library(tcltk)
library(tkrplot)
faces(datos2[c(1:30),c(2:8)],face.type=1)

```

```{r}
faces(datos2[c(1:30),c(2:8)],face.type=2)

```

```{r}
faces(datos2[c(1:30),c(2:8)],face.type=3)

```

### CURVAS ANDREWS
```{r}
library(andrews)
andrews(datos2)

```

```{r}
andrews(datos2[c(1:10),c(2:9)],type=4,clr=5,ymax=3)
```

