---
title: "Análisis Multivariado"
author: "Kevin Heberth Haquehua Apaza"
date: "14 de julio del 2025"
output:
  word_document:
    reference_docx: template.docx
    toc: true
    toc_depth: 3
subtitle: 'Producto académico 01'
---

# Ejercicios Distribución Normal Multivariante e Inferencia

## Ejercicio 1:

Se tiene la matriz de datos `X_1`:

```{r}
X_1 = data.frame(x1 = c(6,10,8),
                 x2 = c(9,6,3)) ; X_1
```

Pruebe si el vector de medias muestrales igual al vector $\mu_0 = (9, 5)$, usando el nivel de significancia $\alpha = 0.01$

### Solución

Para este caso se tiene una prueba de hipótesis del vector de medias $N_p (\mu, \Sigma)$ y con $\Sigma$ desconocido, nos planteamos las siguientes hipótesis:

#### 1) Formular las hipótesis

- $H_0: \mu = \begin{pmatrix}
9 \\
5
\end{pmatrix}$ 
- $H_a: \mu \neq \begin{pmatrix}
9 \\
5
\end{pmatrix}$ 

#### 2) Establecer el nivel de significancia
$\alpha = 0.01$
```{r}
alpha <- 0.01 ; alpha
```


#### 3) Hallar el estadístico de prueba
Con la varianza desconocida se utiliza la siguiente fórmula para rechazar $H_0$
$$
\frac{(n-p)d^{-1}S^{-1}d}{p} > F_{(p,n-p,\alpha)}
$$

Donde $d = \bar{x} - \mu_0$ y $S$ es la matriz de covarianza de la muestra, hallemos los resultados en R

```{r}
#Covarianza de la muestra
S <- cov(X_1) ; S
#Vector de medias muestrales
xbar <- colMeans(X_1) ; xbar
#Valor mu_0
mu0 <- matrix(c(9,5),2,1) ; mu0
#Vector de diferencia d
d <- xbar - mu0 ; d
#Cantidad de datos en la muestra
n=length(X_1$x1) ; n
#Cantidad de variables
p=dim(X_1)[2] ; p
```

```{r}
#Hallar el valor F calculado
fis_c <- ((n - p) * t(d) %*% solve(S) %*% d )/p
fis_c
```

#### 4) Hallar el valor de la región crítica
```{r}
fis_q <- qf(1-alpha, df1 = p, df2 = n - p)
fis_q
```

De la misma forma con el pvalor

```{r}
pf(fis_c, df1 = p, df2 = n-p, lower.tail = F)
```

#### 5) Conclusión
Como $F_{c}^{2} < F_{t}^{2}$, no se rechaza $H_0$ por lo tanto, a un nivel de significancia $\alpha = 0.01$ el vector de medias muestrales es igual al vector $\mu_0 = (9,5)$



## Ejercicio 2:

Se tiene la matriz de datos `X_2`:

```{r}
X_2 = data.frame(x1 = c(2, 8, 6, 8),
                 x2 = c(12, 9, 9, 10)) ; X_2
```

Pruebe si el vector de medias muestrales igual al vector $\mu_0 = (7, 11)$, usando el nivel de significancia $\alpha = 0.03$

### Solución

Para este caso se tiene una prueba de hipótesis del vector de medias $N_p (\mu, \Sigma)$ y con $\Sigma$ desconocido, nos planteamos las siguientes hipótesis:

#### 1) Formular las hipótesis

- $H_0: \mu = \begin{pmatrix}
7 \\
11
\end{pmatrix}$ 
- $H_a: \mu \neq \begin{pmatrix}
7 \\
11
\end{pmatrix}$ 

#### 2) Establecer el nivel de significancia
$\alpha = 0.03$
```{r}
alpha <- 0.03 ; alpha
```

#### 3) Hallar el estadístico de prueba
Con la varianza desconocida se utiliza la siguiente fórmula para rechazar $H_0$
$$
\frac{(n-p)d^{-1}S^{-1}d}{p} > F_{(p,n-p,\alpha)}
$$

Donde $d = \bar{x} - \mu_0$ y $S$ es la matriz de covarianza de la muestra, hallemos los resultados en R

```{r}
#Covarianza de la muestra
S <- cov(X_2) ; S
#Vector de medias muestrales
xbar <- colMeans(X_2) ; xbar
#Valor mu_0
mu0 <- matrix(c(7,11),2,1) ; mu0
#Vector de diferencia d
d <- xbar - mu0 ; d
#Cantidad de datos en la muestra
n=length(X_2$x1) ; n
#Cantidad de variables
p=dim(X_2)[2] ; p
```

```{r}
#Hallar el valor F calculado
fis_c <- ((n - p) * t(d) %*% solve(S) %*% d )/p
fis_c
```

#### 4) Hallar el valor de la región crítica
```{r}
fis_q <- qf(1-alpha, df1 = p, df2 = n - p)
fis_q
```

De la misma forma con el pvalor

```{r}
pf(fis_c, df1 = p, df2 = n-p, lower.tail = F)
```

#### 5) Conclusión
Como $F_{c}^{2} < F_{t}^{2}$, no se rechaza $H_0$ por lo tanto, a un nivel de significancia $\alpha = 0.03$ el vector de medias muestrales es igual al vector $\mu_0 = (7,11)$

## Ejercicio 3:

Se analizó la transpiración de 20 mujeres saludables:
Se midieron tres componentes

- x1: tasa de sudoración
- x2: contenido de sodio
- x3: contenido de potasio.

El cual el resultado es el siguiente

```{r}
x1 <- c(3.7, 5.7, 3.8, 3.2, 3.1, 4.6, 2.4, 7.2, 6.7, 5.4,
        3.9, 4.5, 3.5, 4.5, 1.5, 8.5, 4.5, 6.5, 4.1, 5.5)
x2 <- c(48.5, 65.1, 47.2, 53.2, 55.5, 36.1, 24.8, 33.1, 47.4, 54.1,
        36.9, 58.8, 27.8, 40.2, 13.5, 56.4, 71.6, 52.8, 44.1, 40.9)
x3 <- c(9.3, 8.0, 10.9, 12.0, 9.7, 7.9, 14.0, 7.6, 8.5, 11.3,
        12.7, 12.3, 9.8, 8.4, 10.1, 7.1, 8.2, 10.9, 11.2, 9.4)
X3 <- data.frame(x1 = x1,
                 x2 = x2,
                 x3 = x3)
X3
```

Pruebe si el vector de medias muestrales igual al vector $\mu_0 = (4, 50, 10)$, usando el nivel de significancia $\alpha = 0.03$

### Solución

Para este caso se tiene una prueba de hipótesis del vector de medias $N_p (\mu, \Sigma)$ y con $\Sigma$ desconocido, nos planteamos las siguientes hipótesis:

#### 1) Formular las hipótesis

- $H_0: \mu = \begin{pmatrix}
4 \\
50 \\
10
\end{pmatrix}$ 
- $H_a: \mu \neq \begin{pmatrix}
4 \\
50 \\
10
\end{pmatrix}$ 

#### 2) Establecer el nivel de significancia
$\alpha = 0.03$
```{r}
alpha <- 0.03 ; alpha
```

#### 3) Hallar el estadístico de prueba
Con la varianza desconocida se utiliza la siguiente fórmula para rechazar $H_0$
$$
\frac{(n-p)d^{-1}S^{-1}d}{p} > F_{(p,n-p,\alpha)}
$$

Donde $d = \bar{x} - \mu_0$ y $S$ es la matriz de covarianza de la muestra, hallemos los resultados en R

```{r}
#Covarianza de la muestra
S <- cov(X3) ; S
#Vector de medias muestrales
xbar <- colMeans(X3) ; xbar
#Valor mu_0
mu0 <- matrix(c(4,50,10),3,1) ; mu0
#Vector de diferencia d
d <- xbar - mu0 ; d
#Cantidad de datos en la muestra
n=length(X3$x1) ; n
#Cantidad de variables
p=dim(X3)[2] ; p
```

```{r}
#Hallar el valor F calculado
fis_c <- ((n - p) * t(d) %*% solve(S) %*% d )/p
fis_c
```

#### 4) Hallar el valor de la región crítica
```{r}
fis_q <- qf(1-alpha, df1 = p, df2 = n - p)
fis_q
```

De la misma forma con el pvalor

```{r}
pf(fis_c, df1 = p, df2 = n-p, lower.tail = F)
```

#### 5) Conclusión
Como $F_{c}^{2} < F_{t}^{2}$, no se rechaza $H_0$ por lo tanto, a un nivel de significancia $\alpha = 0.03$ el vector de medias muestrales de la transpiración de las 20 mujeres saludables es igual al vector $\mu_0 = (4,50,10)$

## Ejercicio 4:
Tenemos una muestra de 15 mujeres y 12 hombres. Se presenta la media de los valores de las diferentes variables medidas.

```{r}
nm <- 15 #Cantidad de mujeres
nh <- 12 #Cantidad de hombres
p <- 7 #Cantidad de variables
#Medias muestrales de mujeres
xbarm=matrix(c(168.78,63.89,38.98,73.46,45.85,57.24,43.09),7,1) ; xbarm
#Medias muestrales de hombres
xbarh=matrix(c(177.58,74.25,41.67,77.75,49.00,58.00,45.62),7,1) ; xbarh
```

Y las matrices de covarianzas

```{r}
#Matriz de covarianzas de mujeres
Sm=matrix(c(37.64,22.10,6.38,15.65,9.49,2.75,9.02,
            22.10,80.40,7.36,12.94,14.39,7.20,9.31,
            6.38,7.36,1.92,3.06,1.49,0.76,1.98,
            15.65,12.94,3.06,7.41,3.99,1.17,4.53,
            9.49,14.39,1.49,3.99,9.42,2.559,1.12,
            2.75,7.2,0.76,1.17,2.559,2.94,0.95,
            9.02,9.31,1.98,4.53,1.12,0.95,3.78),7,7) ; Sm
#Matriz de covarianzas de hombres
Sh=matrix(c(45.53,48.84,9.48,14.34,14.86,9.45,8.92,
            48.84,74.20,9.63,19.34,19.77,9.90,5.23,
            9.48,9.63,2.79,2.09,3.23,1.86,2.31,
            14.34,19.34,2.09,12.57,6.18,2.36,1.21,
            14.86,19.77,3.23,6.18,6.77,3.02,1.84,
            9.45,9.90,1.86,2.36,3.02,3.13,2.63,
            8.92,5.23,2.31,1.21,1.84,2.63,6.14),7,7) ; Sh
```

Pruebe si existen diferencias detectables entre las dos muestras, con un nivel de significancia $\alpha = 0.06$

### Solución

Para este caso se tiene una prueba de hipótesis en la que se desea saber si hay diferencia de medias:

#### 1) Formular las hipótesis

- $H_0: \bar{\mu_m} - \bar{\mu_h} = 0$ 
- $H_a: \bar{\mu_m} - \bar{\mu_h} \neq 0$

#### 2) Establecer el nivel de significancia
$\alpha = 0.06$
```{r}
alpha <- 0.06 ; alpha
```

#### 3) Hallar el estadístico de prueba
```{r}
# calculo de la matriz de var y cov conjunta
Sp= ((nm-1)*Sm + (nh-1)*Sh)/(nm+nh-2)
Sp
```

Hallar el valor $T^2$

```{r}
# estadistico de prueba
T2=((nm*nh)/(nm+nh))* (t(xbarm-xbarh))%*%solve(Sp)%*%(xbarm-xbarh)
T2
```

```{r}
n <- nm + nh ; n
```

Hallar el F calculado

```{r}
Fc=((n-p-1)/(p*(n-2)))*T2
Fc
```

#### 4) Hallar el valor de la región crítica
```{r}
Ft <- qf(1-alpha, df1 = p, df2 = n - p - 1)
Ft
```

#### 5) Conclusión
Como $F_{c}^{2} > F_{t}^{2}$, se rechaza $H_0$ por lo tanto, a un nivel de significancia $\alpha = 0.06$ se tienen diferencias detectables entre la muestra de hombres y mujeres



## Ejercicio 5:
En un país, el gobierno federal exige que el Departamento de Control de Calidad de toda fábrica de hornos microondas monitoree la cantidad de radiación emitida cuando las puertas del horno están cerradas y cuando éstas están abiertas. Se observaron las radiaciones emitidas por 42 hornos elegidos al azar. Los datos aparecen en la tabla, con la puerta abierta y con la puerta cerrada.

a) Hacer un Q-Q-plot con los datos univariados y además testear su normalidad.
b) Una transformación de Box y Cox que mejora la normalidad de los datos para la puerta cerrada se obtiene $\lambda = 0.25$. Aplicar la transformación a ambas variables $y_{ij} = {x}_{ij}^{1/4}, j =1,2$ y comprobarlo a través de nuevos Q-Q-plots y pruebas de normalidad.
c) Hallar $\bar{y}, S, S^{-1}$ para los datos transformados.
d) Comprobar que los datos transformados efectivamente siguen una distribución $N_2 (\mu, \Sigma)$, hallar la elipse de confianza de nivel simultáneo 0.95 , dar sus direcciones principales, la longitud de sus ejes y hacer un gráfico aproximado.
e) Testear $H_0: \mu = (0.562, 0.589)$ versus $H_1: \mu \neq (0.562, 0.589)$ con nivel 0.05
f) Testear $H_0: \mu = (0.55, 0.60)$ versus $H_1: \mu \neq (0.55, 0.60)$ con nivel 0.05
g) Testear $H_0: \mu_1 = \mu_2$ versus $H_1: \mu_1 \neq \mu_2$ con nivel 0.05

```{r}
DatoHornos <- data.frame(Horno = 1:42,
                         Abierto = c(0.3, 0.09, 0.3, 0.1, 0.1, 0.12, 0.09, 0.1,
                                     0.24, 0.1, 0.07, 0.05, 0.04, 0.45, 0.12, 0.2,
                                     0.04, 0.01, 0.01, 0.6, 0.12, 0.1, 0.35, 0.3,
                                     0.15, 0.3, 0.15, 0.09, 0.09, 0.28, 0.1, 0.1, 0.1, 0.5,
                                     0.12, 0.25, 0.3, 0.4, 0.2, 0.32, 0.2, 0.12),
                         Cerrado = c(0.15, 0.09, 0.18, 0.1, 0.05, 0.12, 0.08, 0.05,
                                     0.1, 0.08, 0.12, 0.02, 0.1, 0.1, 0.1, 0.1,
                                     0.02, 0.1, 0.01, 0.4, 0.1, 0.05, 0.03, 0.05,
                                     0.1, 0.15, 0.15, 0.01, 0.08, 0.18, 0.1, 0.2,
                                     0.11, 0.3, 0.02, 0.06, 0.2, 0.3, 0.4, 0.41, 0.3, 0.05))
DatoHornos
```

### Solución

a) **Hacer un Q-Q-plot con los datos univariados y además testear su normalidad.**

#### Para el horno abierto

Realizar el gráfico qqplot

```{r}
qqnorm(DatoHornos$Abierto)
qqline(DatoHornos$Abierto, col = "red")
```

Realizar las pruebas de normalidad

```{r}
#Libreria a utilizar
library(nortest)
```


```{r}
# Shapiro Wilk
shapiro.test(DatoHornos$Abierto)
# Anderson darling
nortest::ad.test(DatoHornos$Abierto)
# cramer vonn mises
nortest::cvm.test(DatoHornos$Abierto)
```

En las tres hipótesis y por el gráfico QQPlot se observa que los datos no siguen una distribución normal.

#### Para el horno cerrado

Realizar el gráfico qqplot

```{r}
qqnorm(DatoHornos$Cerrado)
qqline(DatoHornos$Cerrado, col = "red")
```

Realizar las pruebas de normalidad

```{r}
# Shapiro Wilk
shapiro.test(DatoHornos$Cerrado)
# Anderson darling
nortest::ad.test(DatoHornos$Cerrado)
# cramer vonn mises
nortest::cvm.test(DatoHornos$Cerrado)
```

En las tres hipótesis y por el gráfico QQPlot se observa que los datos no siguen una distribución normal.

b) **Una transformación de Box y Cox que mejora la normalidad de los datos para la puerta cerrada se obtiene $\lambda = 0.25$. Aplicar la transformación a ambas variables $y_{ij} = {x}_{ij}^{1/4}, j =1,2$ y comprobarlo a través de nuevos Q-Q-plots y pruebas de normalidad.**

Realizar la transformación

```{r}
DatoHornos$AbiertoBoxCox <- DatoHornos$Abierto^(1/4)
DatoHornos$CerradoBoxCox <- DatoHornos$Cerrado^(1/4)
```

Ver la normalidad en ambos grupos

#### Para el horno abierto

Realizar el gráfico qqplot

```{r}
qqnorm(DatoHornos$AbiertoBoxCox)
qqline(DatoHornos$AbiertoBoxCox, col = "red")
```

Realizar las pruebas de normalidad

```{r}
# Shapiro Wilk
shapiro.test(DatoHornos$AbiertoBoxCox)
# Anderson darling
nortest::ad.test(DatoHornos$AbiertoBoxCox)
# cramer vonn mises
nortest::cvm.test(DatoHornos$AbiertoBoxCox)
```

Se observa que solo en la prueba de Shapiro Wilk los datos del horno abierto transformado sigue una distribución normal. Se podría tomar como una distribución normal pero no de forma tan certera.

#### Para el horno cerrado

Realizar el gráfico qqplot

```{r}
qqnorm(DatoHornos$CerradoBoxCox)
qqline(DatoHornos$CerradoBoxCox, col = "red")
```

Realizar las pruebas de normalidad

```{r}
# Shapiro Wilk
shapiro.test(DatoHornos$CerradoBoxCox)
# Anderson darling
nortest::ad.test(DatoHornos$CerradoBoxCox)
# cramer vonn mises
nortest::cvm.test(DatoHornos$CerradoBoxCox)
```

En las tres hipótesis y por el gráfico QQPlot se observa que los datos siguen una distribución normal.

c) **Hallar $\bar{y}, S, S^{-1}$ para los datos transformados.**

Primeramente hallemos el vector de medias muestrales

```{r}
# Extraer los datos
Y <- DatoHornos[,c(4,5)] ; Y
# Hallar el vector de medias
ybar <- colMeans(Y) ; ybar
```
Ahora hallar la matriz de varianza, covarianza muestral (S)

```{r}
S <- cov(Y) ; S
```

Y la matriz inversa de varianza covarianza $(S^{-1})$

```{r}
Sinv <- solve(S) ; Sinv
```

d) **Comprobar que los datos transformados efectivamente siguen una distribución $N_2 (\mu, \Sigma)$, hallar la elipse de confianza de nivel simultáneo 0.95 , dar sus direcciones principales, la longitud de sus ejes y hacer un gráfico aproximado.**

Veamos si los datos siguen una distribución multivariada con los test de Mardia, Henze-Zirkler y Royston

```{r}
#Libreria a utilizar
library(MVN)
```

```{r}
Mardia = mvn(Y, mvn_test = "mardia")
Mardia$multivariate_normality
```

La prueba de Mardia indica que se tiene una distribución normal bivariada, sigamos con el test de Henze-Zirkler

```{r}
HZ =mvn(Y, mvn_test = "hz") 
HZ$multivariate_normality
```

El test de Henz también indica que es normal bivariada, ahora el test de Royston

```{r}
Roy =mvn(Y, mvn_test = "royston") 
Roy$multivariate_normality
```

En los tres se indica que se tiene una distribución normal, por lo tanto los datos siguen una distribución normal bivariada. Ahora hallemos la elipse de nivel simultáneo al 95% de confianza

_NOTA: Esta parte me hice ayudar de ChatGPT ya que todavía no se avanzó esa parte_

```{r}
#Libreria a utilizar
library(ellipse)
```


```{r}
# Valores propios y vectores propios
eig <- eigen(S)
eig$values      # Longitudes cuadradas de los ejes principales
eig$vectors     # Direcciones principales

# Longitudes de los semiejes (ajustados al nivel de confianza)
# Para 2 variables, F quantile: qf(0.95, 2, n-2) * 2*(n-1)/(n*(n-2))
n <- nrow(Y)
f_quantile <- qf(0.95, 2, n - 2)
radius <- sqrt(2 * (n - 1) * f_quantile / (n * (n - 2)))

semiaxes <- sqrt(eig$values) * radius

# Gráfico de elipse
plot(Y, main = "Elipse de confianza 95%", xlim = c(0.3, 0.95), ylim = c(0.25, 0.85))
lines(ellipse(S, centre = ybar, level = 0.95), col = "blue", lwd = 2)
points(ybar[1], ybar[2], pch = 19, col = "red")
```


e) **Testear $H_0: \mu = (0.562, 0.589)$ versus $H_1: \mu \neq (0.562, 0.589)$ con nivel 0.05**

Para este caso se tiene una prueba de hipótesis del vector de medias $N_p (\mu, \Sigma)$ y con $\Sigma$ desconocido, nos planteamos las siguientes hipótesis:

#### 1) Formular las hipótesis

- $H_0: \mu = \begin{pmatrix}
0.562 \\
0.589
\end{pmatrix}$ 
- $H_a: \mu \neq \begin{pmatrix}
0.562 \\
0.589
\end{pmatrix}$ 

#### 2) Establecer el nivel de significancia
$\alpha = 0.05$
```{r}
alpha <- 0.05 ; alpha
```

#### 3) Hallar el estadístico de prueba
Con la varianza desconocida se utiliza la siguiente fórmula para rechazar $H_0$
$$
\frac{(n-p)d^{-1}S^{-1}d}{p} > F_{(p,n-p,\alpha)}
$$

Donde $d = \bar{x} - \mu_0$ y $S$ es la matriz de covarianza de la muestra, hallemos los resultados en R

```{r}
#Valor mu_0
mu0 <- matrix(c(0.562,0.589),2,1) ; mu0
#Vector de diferencia d
d <- ybar - mu0 ; d
#Cantidad de variables
p=dim(Y)[2] ; p
```

```{r}
#Hallar el valor F calculado
fis_c <- ((n - p) * t(d) %*% solve(S) %*% d )/p
fis_c
```

#### 4) Hallar el valor de la región crítica
```{r}
fis_q <- qf(1-alpha, df1 = p, df2 = n - p)
fis_q
```

De la misma forma con el pvalor

```{r}
pf(fis_c, df1 = p, df2 = n-p, lower.tail = F)
```

#### 5) Conclusión
Como $F_{c}^{2} > F_{t}^{2}$, se rechaza $H_0$ por lo tanto, a un nivel de significancia $\alpha = 0.05$ el vector de medias muestrales de los hornos es diferente al vector $\mu_0 = (0.562,0.589)$

f) **Testear $H_0: \mu = (0.55, 0.60)$ versus $H_1: \mu \neq (0.55, 0.60)$ con nivel 0.05**

Para este caso se tiene una prueba de hipótesis del vector de medias $N_p (\mu, \Sigma)$ y con $\Sigma$ desconocido, nos planteamos las siguientes hipótesis:

#### 1) Formular las hipótesis

- $H_0: \mu = \begin{pmatrix}
0.55 \\
0.60
\end{pmatrix}$ 
- $H_a: \mu \neq \begin{pmatrix}
0.55 \\
0.60
\end{pmatrix}$ 

#### 2) Establecer el nivel de significancia
$\alpha = 0.05$
```{r}
alpha <- 0.05 ; alpha
```

#### 3) Hallar el estadístico de prueba
Con la varianza desconocida se utiliza la siguiente fórmula para rechazar $H_0$
$$
\frac{(n-p)d^{-1}S^{-1}d}{p} > F_{(p,n-p,\alpha)}
$$

Donde $d = \bar{x} - \mu_0$ y $S$ es la matriz de covarianza de la muestra, hallemos los resultados en R

```{r}
#Valor mu_0
mu0 <- matrix(c(0.55,0.60),2,1) ; mu0
#Vector de diferencia d
d <- ybar - mu0 ; d
#Cantidad de variables
p=dim(Y)[2] ; p
```

```{r}
#Hallar el valor F calculado
fis_c <- ((n - p) * t(d) %*% solve(S) %*% d )/p
fis_c
```

#### 4) Hallar el valor de la región crítica
```{r}
fis_q <- qf(1-alpha, df1 = p, df2 = n - p)
fis_q
```

De la misma forma con el pvalor

```{r}
pf(fis_c, df1 = p, df2 = n-p, lower.tail = F)
```

#### 5) Conclusión
Como $F_{c}^{2} > F_{t}^{2}$, se rechaza $H_0$ por lo tanto, a un nivel de significancia $\alpha = 0.05$ el vector de medias muestrales de los hornos es diferente al vector $\mu_0 = (0.55,0.60)$

g) **Testear $H_0: \mu_1 = \mu_2$ versus $H_1: \mu_1 \neq \mu_2$ con nivel 0.05**

En este caso se pide comparar si hay diferencia entre el horno abierto y el horno cerrado con los datos transformados, en el cual viendo que en ambos casos se tienen que siguen una distribución normal, se utilizaría una prueba t de comparaciones de medias, adicionalmente los registros son del mismo horno por lo que se tiene datos pareados. Realizemos la prueba de hipótesis

#### 1) Formular las hipótesis

- $H_0: \mu_{\text{Abierto}} = \mu_{\text{Cerrado}}$ 
- $H_a: \mu_{\text{Abierto}} \neq \mu_{\text{Cerrado}}$ 

#### 2) Establecer el nivel de significancia
$\alpha = 0.05$
```{r}
alpha <- 0.05 ; alpha
```

#### 3) Hallar el estadístico de prueba

Prueba T para datos pareados

$$
T_{exp} = \frac{\bar{d}-\mu_d}{\frac{{\hat{S}}_{d}}{\sqrt{n}}} \sim t_{n-1} = t_{16}
$$

Hallar las estimaciones insesgadas, primero hallemos el vector de diferencias

```{r}
Y$Diferencia <- Y$AbiertoBoxCox - Y$CerradoBoxCox ; Y$Diferencia
```

$$
\bar{d} = \frac{0.12 + 0 + 0.09 + \cdots + (-0.07) + 0.12}{42}
$$

Hallemos el valor en R

```{r}
dbar <- mean(Y$Diferencia) ; dbar
```

Y veamos si esta diferencia sigue una distribución normal

```{r}
shapiro.test(Y$Diferencia)
```

El cual sigue una distribución normal

De la misma forma ahora hallemos $\hat{S}_{d}$

$$
\hat{S}_{d} = \sqrt{\frac{{(0.12 - 0.0575)}^{2}+\cdots+{(0.12 - 0.0575)}^{2}}{42-1}}
$$

De la misma forma hallemos el resultado en R

```{r}
ddesv <- sd(Y$Diferencia) ; ddesv 
```

Y hallemos el valor calculado

$$
T_{exp} = \frac{0.0575 - 0}{\frac{0.1144}{\sqrt{42}}}
$$

De la misma forma hallemos el resultado en R

```{r}
tc <- (dbar - 0)/(ddesv/sqrt(n)) ; tc
```

#### 4) Hallar el valor de la región crítica
```{r}
tq <- qt(1-alpha, df = n-1)
tq
```

De la misma forma con el pvalor

```{r}
pt(tc, df = n-1, lower.tail = F)
```

#### 5) Conclusión
Como $t_{c} > t_{t}$, se rechaza $H_0$ por lo tanto, a un nivel de significancia $\alpha = 0.05$ hay diferencias en la radiación de las puertas del horno, si se encuentran abiertos o cerrados.

## Ejercicio 6
En una planta automotriz, se monitorean tres características de una pieza crítica: longitud (mm), peso (g) y dureza (Rockwell). Estas características siguen una distribución normal trivariada con:

```{r}
E_X <- matrix(c(25, 200, 60),3,1) ; E_X
V <- matrix(c(1.2, 3, 0.5, 3, 25, 2, 0.5, 2, 4),3,3) ; V
```

a) ¿Cuál es la probabilidad de que una pieza tenga dureza mayor a 65?
b) ¿Cuál es la densidad condicional de la dureza dado que la longitud fue 24 mm y el peso 190 g?
c) ¿Simule 100 observaciones y grafique las elipses de confianza bivariadas (longitud vs peso, peso vs dureza)?

### Solución

a) **¿Cuál es la probabilidad de que una pieza tenga dureza mayor a 65?**

Hallemos los casos para cada caso y resolver por la estandarización

$\bar{x}_{dureza} = 65, \mu_{dureza}=60, \sigma_{dureza} = \sqrt{4} = 2$

Reemplazemos el valor en la distribución normal estándar

$$
\begin{eqnarray}
Z &=& \frac{\bar{x}_{dureza} - \mu_{dureza}}{\sigma_{dureza}} \nonumber \\
Z &=& \frac{65 - 60}{2} \nonumber \\
Z &=& 2.5 \nonumber
\end{eqnarray}
$$

Ahora calcular la probabilidad de la dureza mayor a 65

```{r}
pnorm(2.5, lower.tail = FALSE)
```

El cual indica que la probabilidad de que una pieza tenga dureza mayor a 65 es aproximadamente del 0.62%

b) **¿Cuál es la densidad condicional de la dureza dado que la longitud fue 24 mm y el peso 190 g?**

Extraemos los datos de interes

- $\mu_{3} = 60$
- $\mu_{12} = \begin{pmatrix}
25 \\
200
\end{pmatrix}$ 
- $(\Sigma_{31} \quad \Sigma_{32}) = (0.5 \quad 2)$
- $\begin{pmatrix}
\Sigma_{11} & \Sigma_{12} \\
\Sigma_{21} & \Sigma_{22}
\end{pmatrix} = \begin{pmatrix}
1.2 & 3 \\
3 & 25
\end{pmatrix}$
- $\Sigma_{33} = 4$
- El vector condicional $x_{12} = \begin{pmatrix}
24 \\
190
\end{pmatrix}$

Resolvamos en R

```{r}
Sigma_12_12 <- V[c(1,2),c(1,2)] ; Sigma_12_12
Sigma_3_12 <- V[3,c(1,2), drop = FALSE] ; Sigma_3_12

# Diferencia:
x12_resta_mu12 <- matrix(c(24 - 25, 190 - 200), nrow=2) ; x12_resta_mu12

# Producto:
mean_cond <- 60 + Sigma_3_12 %*% solve(Sigma_12_12) %*% x12_resta_mu12 ; mean_cond

# Varianza condicional:
var_cond <- 4 - Sigma_3_12 %*% solve(Sigma_12_12) %*% t(Sigma_3_12) ; var_cond
```

El cual indica que la distribución condicional de la dureza sigue la siguiente distribución

$$
X_3 | X_1 = 24, X_2 = 190 \sim N(\mu = 59.26, {\sigma}^2 = 3.76)
$$

c) **¿Simule 100 observaciones y grafique las elipses de confianza bivariadas (longitud vs peso, peso vs dureza)?**

```{r}
# Librerias a utilizar
library(MASS)
library(car)
```


```{r}
simular <- mvrnorm(n = 100, mu = as.vector(E_X), Sigma = V)
colnames(simular) <- c("Longitud", "Peso", "Dureza")
simular <- as.data.frame(simular) ; simular
```


#### Longitud vs Peso

```{r}
dataEllipse(simular$Longitud, simular$Peso, 
            xlim = c(22,28.5), ylim = c(185,215),
            xlab = "Longitud (mm)", ylab = "Peso (g)",
            main = "Elipse de Confianza (Longitud vs Peso)",
            levels = 0.95, 
            col = "blue", 
            lwd = 2)
```

#### Peso vs Dureza

```{r}
dataEllipse(simular$Peso, simular$Dureza, 
            xlim = c(188,215), ylim = c(55,65),
            xlab = "Longitud (mm)", ylab = "Peso (g)",
            main = "Elipse de Confianza (Longitud vs Peso)",
            levels = 0.95, 
            col = "blue", 
            lwd = 2)
```

## Ejercicio 7
Se estudia la respuesta a un tratamiento en pacientes diabéticos midiendo: glucosa en sangre, presión arterial sistólica y frecuencia cardíaca. Se modelan como una variable aleatoria normal trivariada:

```{r}
E_X <- matrix(c(90, 130, 72),3,1) ; E_X
SIGMA <- matrix(c(25, 10, 5, 10, 100, 8, 5, 8, 36),3,3) ; SIGMA
```

a) ¿Cuál es la distribución del promedio muestral si se toman 25 pacientes?
b) Hallar el intervalo simultáneo de confianza del 95% para los tres parámetros

### Solución

a) **¿Cuál es la distribución del promedio muestral si se toman 25 pacientes?**

La distribución de la muestra de los 25 pacientes tiene la siguiente distribución

$$
\bar{X} \sim N(\mu = \begin{pmatrix}
90 \\
130 \\
72
\end{pmatrix}, \frac{\Sigma}{25} = \begin{pmatrix}
1 & 0.4 & 0.2 \\
0.4 & 4 & 0.32 \\
0.2 & 0.32 & 1.44
\end{pmatrix}
)
$$

b) **Hallar el intervalo simultáneo de confianza del 95% para los tres parámetros**

Tomemos el tamaño de muestra de los 25 pacientes y un nivel de significancia $\alpha = 0.05$

```{r}
n <- 25
alpha <- 0.05
p <- dim(SIGMA)[2]

# Método Bonferroni
alpha_bonf <- alpha / (2 * p)
t_bonf <- qt(1 - alpha_bonf, df = n - 1)

#sd error
error_estandar <- sqrt(diag(SIGMA) / n)

# Límites de los intervalos
limite_inferior <- E_X - t_bonf * error_estandar
limite_superior <- E_X + t_bonf * error_estandar

# Mostrar intervalos
intervalos <- data.frame(
  Variable = c("Glucosa", "Presion", "Frecuencia"),
  Inferior = round(limite_inferior, 2),
  Superior = round(limite_superior, 2)
)

print(intervalos)
```


## Ejercicio 8
A 60 estudiantes se les aplican tres pruebas: memoria verbal, razonamiento lógico y velocidad de procesamiento. Se asume una distribución normal trivariada:

```{r}
mu <- matrix(c(100, 105, 95)) ; mu
Sigma <- matrix(c(15, 10, 5, 10, 20, 8, 5, 8, 10),3,3) ; Sigma
```

a) ¿Cuál es la distribución de la puntuación total combinada?
b) Si se observa una velocidad de procesamiento de 100, ¿cuál es la distribución condicional del resto?

### Solución
Aca va la solución

## Ejercicio 9
Se recopilan datos semanales sobre temperatura $(°C)$, humedad relativa $(\%)$ y velocidad del viento $(km/h)$ en una ciudad. Se modela:

```{r}
E_X <- matrix(c(22, 60, 12),3,1) ; E_X
Sigma <- matrix(c(4, -2, 0.5, -2, 9, 1.5, 0.5, 1.5, 1),3,3) ; Sigma
```

a) Hallar la distribución de una combinación lineal:
$$
\text{índice climático} = 0.5 \cdot \text{Temp} + 0.3 \cdot \text{Hum} - 0.2 \cdot \text{Viento}
$$
b) ¿Cuál es la probabilidad de que el índice climático sea > 27?

### Solución
Aca va la solución



