---
title: "Análisis Multivariado"
author: "Kevin Heberth Haquehua Apaza"
date: "14 de julio del 2025"
output:
  word_document:
    reference_docx: template.docx
subtitle: 'Producto académico 01'
---

# Ejercicios Distribución Normal Multivariante e Inferencia

## Ejercicio 1:

Se tiene la matriz de datos `X_1`:

```{r}
X_1 = matrix(c(6,10,8,9,6,3),3,2) ; X_1
```

Pruebe si el vector de medias muestrales igual al vector $\mu_0 = (9, 5)$, usando el nivel de significancia $\alpha = 0.01$

### Solución

Aca se adjunta la solución

## Ejercicio 2:

Se tiene la matriz de datos `X_2`:

```{r}
X_2 = matrix(c(2,8,6,8,12,9,9,10),4,2) ; X_2
```

Pruebe si el vector de medias muestrales igual al vector $\mu_0 = (7, 11)$, usando el nivel de significancia $\alpha = 0.03$

### Solución

Aca va la solución

## Ejercicio 3:

Se analizó la transpiración de 20 mujeres saludables:
Se midieron tres componentes

- x1: tasa de sudoración
- x2: contenido de sodio
- x3: contenido de potasio.

El cual el resultado es el siguiente

```{r}
Individuo <- 1:20 
x1 <- c(3.7, 5.7, 3.8, 3.2, 3.1, 4.6, 2.4, 7.2, 6.7, 5.4,
        3.9, 4.5, 3.5, 4.5, 1.5, 8.5, 4.5, 6.5, 4.1, 5.5)
x2 <- c(48.5, 65.1, 47.2, 53.2, 55.5, 36.1, 24.8, 33.1, 47.4, 54.1,
        36.9, 58.8, 27.8, 40.2, 13.5, 56.4, 71.6, 52.8, 44.1, 40.9)
x3 <- c(9.3, 8.0, 10.9, 12.0, 9.7, 7.9, 14.0, 7.6, 8.5, 11.3,
        12.7, 12.3, 9.8, 8.4, 10.1, 7.1, 8.2, 10.9, 11.2, 9.4)
X3 <- data.frame(Individuo = Individuo,
                 x1 = x1,
                 x2 = x2,
                 x3 = x3)
X3
```

Pruebe si el vector de medias muestrales igual al vector $\mu_0 = (4, 50, 10)$, usando el nivel de significancia $\alpha = 0.03$

### Solución

Aca va la solución

## Ejercicio 4:
Tenemos una muestra de 15 mujeres y 12 hombres. En la tabla siguiente se presenta la media de los valores de las diferentes variables medidas.

### Solución

Aca va la solución

## Ejercicio 5:
En un país, el gobierno federal exige que el Departamento de Control de Calidad de toda fábrica de hornos microondas monitoree la cantidad de radiación emitida cuando las puertas del horno están cerradas y cuando éstas están abiertas. Se observaron las radiaciones emitidas por 42 hornos elegidos al azar. Los datos aparecen en la tabla, con la puerta abierta y con la puerta cerrada.

a) Hacer un Q-Q-plot con los datos univariados y además testear su normalidad.
b) Una transformación de Box y Cox que mejora la normalidad de los datos para la puerta cerrada se obtiene $\lambda = 0.25$. Aplicar la transformación a ambas variables $y_{ij} = {x}_{ij}^{1/4}, j =1,2$ y comprobarlo a través de nuevos Q-Q-plots y pruebas de normalidad.
c) Hallar $\bar{y}, S, S^{-1}$ para los datos transformados.
d) Comprobar que los datos transformados efectivamente siguen una distribución $N_2 (\mu, \Sigma)$, hallar la elipse de confianza de nivel simultáneo 0.95 , dar sus direcciones principales, la longitud de sus ejes y hacer un gráfico aproximado.
e) Testear $H_0: \mu = (0.562, 0.589)$ versus $H_1: \mu \neq (0.562, 0.589)$ con nivel 0.05
f) Testear $H_0: \mu = (0.55, 0.60)$ versus $H_1: \mu \neq (0.55, 0.60)$ con nivel 0.05
g) Testear $H_0: \mu_1 = \mu_2$ versus $H_1: \mu_1 \neq \mu_2$ con nivel 0.05

```{r}
DatoHornos <- data.frame(Horno = 1:42,
                         Abierto = c(0.3, 0.09, 0.3, 0.1, 0.1, 0.12, 0.09, 0.1,
                                     0.24, 0.1, 0.07, 0.05, 0.04, 0.45, 0.12, 0.2,
                                     0.04, 0.01, 0.01, 0.6, 0.12, 0.1, 0.35, 0.3,
                                     0.15, 0.3, 0.15, 0.09, 0.09, 0.28, 0.1, 0.1, 0.1, 0.5,
                                     0.12, 0.25, 0.3, 0.4, 0.2, 0.32, 0.2, 0.12),
                         Cerrado = c(0.15, 0.09, 0.18, 0.1, 0.05, 0.12, 0.08, 0.05,
                                     0.1, 0.08, 0.12, 0.02, 0.1, 0.1, 0.1, 0.1,
                                     0.02, 0.1, 0.01, 0.4, 0.1, 0.05, 0.03, 0.05,
                                     0.1, 0.15, 0.15, 0.01, 0.08, 0.18, 0.1, 0.2,
                                     0.11, 0.3, 0.02, 0.06, 0.2, 0.3, 0.4, 0.41, 0.3, 0.05))
DatoHornos
```

### Solución

Aca va la solución

## Ejercicio 6