---
title: "Análisis Multivariado"
author: "Kevin Heberth Haquehua Apaza"
date: "14 de julio del 2025"
output:
  word_document:
    reference_docx: template.docx
subtitle: 'Producto académico 01'
---

# Ejercicios Distribución Normal Multivariante e Inferencia

## Ejercicio 1:

Se tiene la matriz de datos `X_1`:

```{r}
X_1 = data.frame(x1 = c(6,10,8),
                 x2 = c(9,6,3)) ; X_1
```

Pruebe si el vector de medias muestrales igual al vector $\mu_0 = (9, 5)$, usando el nivel de significancia $\alpha = 0.01$

### Solución

Para este caso se tiene una prueba de hipótesis del vector de medias $N_p (\mu, \Sigma)$ y con $\Sigma$ desconocido, nos planteamos las siguientes hipótesis:

#### 1) Formular las hipótesis

- $H_0: \mu = \begin{pmatrix}
9 \\
5
\end{pmatrix}$ 
- $H_a: \mu \neq \begin{pmatrix}
9 \\
5
\end{pmatrix}$ 

#### 2) Establecer el nivel de significancia
$\alpha = 0.01$
```{r}
alpha <- 0.01 ; alpha
```


#### 3) Hallar el estadístico de prueba
Con la varianza desconocida se utiliza la siguiente fórmula para rechazar $H_0$
$$
\frac{(n-p)d^{-1}S^{-1}d}{p} > F_{(p,n-p,\alpha)}
$$

Donde $d = \bar{x} - \mu_0$ y $S$ es la matriz de covarianza de la muestra, hallemos los resultados en R

```{r}
#Covarianza de la muestra
S <- cov(X_1) ; S
#Vector de medias muestrales
xbar <- colMeans(X_1) ; xbar
#Valor mu_0
mu0 <- matrix(c(9,5),2,1) ; mu0
#Vector de diferencia d
d <- xbar - mu0 ; d
#Cantidad de datos en la muestra
n=length(X_1$x1) ; n
#Cantidad de variables
p=dim(X_1)[2] ; p
```

```{r}
#Hallar el valor F calculado
fis_c <- ((n - p) * t(d) %*% solve(S) %*% d )/p
fis_c
```

#### 4) Hallar el valor de la región crítica
```{r}
fis_q <- qf(1-alpha, df1 = p, df2 = n - p)
fis_q
```

De la misma forma con el pvalor

```{r}
pf(fis_c, df1 = p, df2 = n-p, lower.tail = F)
```

#### 5) Conclusión
Como $F_{c}^{2} < F_{t}^{2}$, no se rechaza $H_0$ por lo tanto, a un nivel de significancia $\alpha = 0.01$ el vector de medias muestrales es igual al vector $\mu_0 = (9,5)$



## Ejercicio 2:

Se tiene la matriz de datos `X_2`:

```{r}
X_2 = data.frame(x1 = c(2, 8, 6, 8),
                 x2 = c(12, 9, 9, 10)) ; X_2
```

Pruebe si el vector de medias muestrales igual al vector $\mu_0 = (7, 11)$, usando el nivel de significancia $\alpha = 0.03$

### Solución

Para este caso se tiene una prueba de hipótesis del vector de medias $N_p (\mu, \Sigma)$ y con $\Sigma$ desconocido, nos planteamos las siguientes hipótesis:

#### 1) Formular las hipótesis

- $H_0: \mu = \begin{pmatrix}
7 \\
11
\end{pmatrix}$ 
- $H_a: \mu \neq \begin{pmatrix}
7 \\
11
\end{pmatrix}$ 

#### 2) Establecer el nivel de significancia
$\alpha = 0.03$
```{r}
alpha <- 0.03 ; alpha
```

#### 3) Hallar el estadístico de prueba
Con la varianza desconocida se utiliza la siguiente fórmula para rechazar $H_0$
$$
\frac{(n-p)d^{-1}S^{-1}d}{p} > F_{(p,n-p,\alpha)}
$$

Donde $d = \bar{x} - \mu_0$ y $S$ es la matriz de covarianza de la muestra, hallemos los resultados en R

```{r}
#Covarianza de la muestra
S <- cov(X_2) ; S
#Vector de medias muestrales
xbar <- colMeans(X_2) ; xbar
#Valor mu_0
mu0 <- matrix(c(7,11),2,1) ; mu0
#Vector de diferencia d
d <- xbar - mu0 ; d
#Cantidad de datos en la muestra
n=length(X_2$x1) ; n
#Cantidad de variables
p=dim(X_2)[2] ; p
```

```{r}
#Hallar el valor F calculado
fis_c <- ((n - p) * t(d) %*% solve(S) %*% d )/p
fis_c
```

#### 4) Hallar el valor de la región crítica
```{r}
fis_q <- qf(1-alpha, df1 = p, df2 = n - p)
fis_q
```

De la misma forma con el pvalor

```{r}
pf(fis_c, df1 = p, df2 = n-p, lower.tail = F)
```

#### 5) Conclusión
Como $F_{c}^{2} < F_{t}^{2}$, no se rechaza $H_0$ por lo tanto, a un nivel de significancia $\alpha = 0.03$ el vector de medias muestrales es igual al vector $\mu_0 = (7,11)$

## Ejercicio 3:

Se analizó la transpiración de 20 mujeres saludables:
Se midieron tres componentes

- x1: tasa de sudoración
- x2: contenido de sodio
- x3: contenido de potasio.

El cual el resultado es el siguiente

```{r}
x1 <- c(3.7, 5.7, 3.8, 3.2, 3.1, 4.6, 2.4, 7.2, 6.7, 5.4,
        3.9, 4.5, 3.5, 4.5, 1.5, 8.5, 4.5, 6.5, 4.1, 5.5)
x2 <- c(48.5, 65.1, 47.2, 53.2, 55.5, 36.1, 24.8, 33.1, 47.4, 54.1,
        36.9, 58.8, 27.8, 40.2, 13.5, 56.4, 71.6, 52.8, 44.1, 40.9)
x3 <- c(9.3, 8.0, 10.9, 12.0, 9.7, 7.9, 14.0, 7.6, 8.5, 11.3,
        12.7, 12.3, 9.8, 8.4, 10.1, 7.1, 8.2, 10.9, 11.2, 9.4)
X3 <- data.frame(x1 = x1,
                 x2 = x2,
                 x3 = x3)
X3
```

Pruebe si el vector de medias muestrales igual al vector $\mu_0 = (4, 50, 10)$, usando el nivel de significancia $\alpha = 0.03$

### Solución

Para este caso se tiene una prueba de hipótesis del vector de medias $N_p (\mu, \Sigma)$ y con $\Sigma$ desconocido, nos planteamos las siguientes hipótesis:

#### 1) Formular las hipótesis

- $H_0: \mu = \begin{pmatrix}
4 \\
50 \\
10
\end{pmatrix}$ 
- $H_a: \mu \neq \begin{pmatrix}
4 \\
50 \\
10
\end{pmatrix}$ 

#### 2) Establecer el nivel de significancia
$\alpha = 0.03$
```{r}
alpha <- 0.03 ; alpha
```

#### 3) Hallar el estadístico de prueba
Con la varianza desconocida se utiliza la siguiente fórmula para rechazar $H_0$
$$
\frac{(n-p)d^{-1}S^{-1}d}{p} > F_{(p,n-p,\alpha)}
$$

Donde $d = \bar{x} - \mu_0$ y $S$ es la matriz de covarianza de la muestra, hallemos los resultados en R

```{r}
#Covarianza de la muestra
S <- cov(X3) ; S
#Vector de medias muestrales
xbar <- colMeans(X3) ; xbar
#Valor mu_0
mu0 <- matrix(c(4,50,10),3,1) ; mu0
#Vector de diferencia d
d <- xbar - mu0 ; d
#Cantidad de datos en la muestra
n=length(X3$x1) ; n
#Cantidad de variables
p=dim(X3)[2] ; p
```

```{r}
#Hallar el valor F calculado
fis_c <- ((n - p) * t(d) %*% solve(S) %*% d )/p
fis_c
```

#### 4) Hallar el valor de la región crítica
```{r}
fis_q <- qf(1-alpha, df1 = p, df2 = n - p)
fis_q
```

De la misma forma con el pvalor

```{r}
pf(fis_c, df1 = p, df2 = n-p, lower.tail = F)
```

#### 5) Conclusión
Como $F_{c}^{2} < F_{t}^{2}$, no se rechaza $H_0$ por lo tanto, a un nivel de significancia $\alpha = 0.03$ el vector de medias muestrales de la transpiración de las 20 mujeres saludables es igual al vector $\mu_0 = (4,50,10)$

## Ejercicio 4:
Tenemos una muestra de 15 mujeres y 12 hombres. Se presenta la media de los valores de las diferentes variables medidas.

```{r}
nm <- 15 #Cantidad de mujeres
nh <- 12 #Cantidad de hombres
p <- 7 #Cantidad de variables
#Medias muestrales de mujeres
xbarm=matrix(c(168.78,63.89,38.98,73.46,45.85,57.24,43.09),7,1) ; xbarm
#Medias muestrales de hombres
xbarh=matrix(c(177.58,74.25,41.67,77.75,49.00,58.00,45.62),7,1) ; xbarh
```

Y las matrices de covarianzas

```{r}
#Matriz de covarianzas de mujeres
Sm=matrix(c(37.64,22.10,6.38,15.65,9.49,2.75,9.02,
            22.10,80.40,7.36,12.94,14.39,7.20,9.31,
            6.38,7.36,1.92,3.06,1.49,0.76,1.98,
            15.65,12.94,3.06,7.41,3.99,1.17,4.53,
            9.49,14.39,1.49,3.99,9.42,2.559,1.12,
            2.75,7.2,0.76,1.17,2.559,2.94,0.95,
            9.02,9.31,1.98,4.53,1.12,0.95,3.78),7,7) ; Sm
#Matriz de covarianzas de hombres
Sh=matrix(c(45.53,48.84,9.48,14.34,14.86,9.45,8.92,
            48.84,74.20,9.63,19.34,19.77,9.90,5.23,
            9.48,9.63,2.79,2.09,3.23,1.86,2.31,
            14.34,19.34,2.09,12.57,6.18,2.36,1.21,
            14.86,19.77,3.23,6.18,6.77,3.02,1.84,
            9.45,9.90,1.86,2.36,3.02,3.13,2.63,
            8.92,5.23,2.31,1.21,1.84,2.63,6.14),7,7) ; Sh
```

Pruebe si existen diferencias detectables entre las dos muestras, con un nivel de significancia $\alpha = 0.06$

### Solución

Para este caso se tiene una prueba de hipótesis en la que se desea saber si hay diferencia de medias:

#### 1) Formular las hipótesis

- $H_0: \bar{\mu_m} - \bar{\mu_h} = 0$ 
- $H_a: \bar{\mu_m} - \bar{\mu_h} \neq 0$

#### 2) Establecer el nivel de significancia
$\alpha = 0.06$
```{r}
alpha <- 0.06 ; alpha
```

#### 3) Hallar el estadístico de prueba
```{r}
# calculo de la matriz de var y cov conjunta
Sp= ((nm-1)*Sm + (nh-1)*Sh)/(nm+nh-2)
Sp
```

Hallar el valor $T^2$

```{r}
# estadistico de prueba
T2=((nm*nh)/(nm+nh))* (t(xbarm-xbarh))%*%solve(Sp)%*%(xbarm-xbarh)
T2
```

```{r}
n <- nm + nh ; n
```

Hallar el F calculado

```{r}
Fc=((n-p-1)/(p*(n-2)))*T2
Fc
```

#### 4) Hallar el valor de la región crítica
```{r}
Ft <- qf(1-alpha, df1 = p, df2 = n - p - 1)
Ft
```

#### 5) Conclusión
Como $F_{c}^{2} > F_{t}^{2}$, se rechaza $H_0$ por lo tanto, a un nivel de significancia $\alpha = 0.06$ se tienen diferencias detectables entre la muestra de hombres y mujeres



## Ejercicio 5:
En un país, el gobierno federal exige que el Departamento de Control de Calidad de toda fábrica de hornos microondas monitoree la cantidad de radiación emitida cuando las puertas del horno están cerradas y cuando éstas están abiertas. Se observaron las radiaciones emitidas por 42 hornos elegidos al azar. Los datos aparecen en la tabla, con la puerta abierta y con la puerta cerrada.

a) Hacer un Q-Q-plot con los datos univariados y además testear su normalidad.
b) Una transformación de Box y Cox que mejora la normalidad de los datos para la puerta cerrada se obtiene $\lambda = 0.25$. Aplicar la transformación a ambas variables $y_{ij} = {x}_{ij}^{1/4}, j =1,2$ y comprobarlo a través de nuevos Q-Q-plots y pruebas de normalidad.
c) Hallar $\bar{y}, S, S^{-1}$ para los datos transformados.
d) Comprobar que los datos transformados efectivamente siguen una distribución $N_2 (\mu, \Sigma)$, hallar la elipse de confianza de nivel simultáneo 0.95 , dar sus direcciones principales, la longitud de sus ejes y hacer un gráfico aproximado.
e) Testear $H_0: \mu = (0.562, 0.589)$ versus $H_1: \mu \neq (0.562, 0.589)$ con nivel 0.05
f) Testear $H_0: \mu = (0.55, 0.60)$ versus $H_1: \mu \neq (0.55, 0.60)$ con nivel 0.05
g) Testear $H_0: \mu_1 = \mu_2$ versus $H_1: \mu_1 \neq \mu_2$ con nivel 0.05

```{r}
DatoHornos <- data.frame(Horno = 1:42,
                         Abierto = c(0.3, 0.09, 0.3, 0.1, 0.1, 0.12, 0.09, 0.1,
                                     0.24, 0.1, 0.07, 0.05, 0.04, 0.45, 0.12, 0.2,
                                     0.04, 0.01, 0.01, 0.6, 0.12, 0.1, 0.35, 0.3,
                                     0.15, 0.3, 0.15, 0.09, 0.09, 0.28, 0.1, 0.1, 0.1, 0.5,
                                     0.12, 0.25, 0.3, 0.4, 0.2, 0.32, 0.2, 0.12),
                         Cerrado = c(0.15, 0.09, 0.18, 0.1, 0.05, 0.12, 0.08, 0.05,
                                     0.1, 0.08, 0.12, 0.02, 0.1, 0.1, 0.1, 0.1,
                                     0.02, 0.1, 0.01, 0.4, 0.1, 0.05, 0.03, 0.05,
                                     0.1, 0.15, 0.15, 0.01, 0.08, 0.18, 0.1, 0.2,
                                     0.11, 0.3, 0.02, 0.06, 0.2, 0.3, 0.4, 0.41, 0.3, 0.05))
DatoHornos
```

### Solución

Aca va la solución

## Ejercicio 6
En una planta automotriz, se monitorean tres características de una pieza crítica: longitud (mm), peso (g) y dureza (Rockwell). Estas características siguen una distribución normal trivariada con:

```{r}
E_X <- matrix(c(25, 200, 60),3,1) ; E_X
V <- matrix(c(1.2, 3, 0.5, 3, 25, 2, 0.5, 2, 4),3,3) ; V
```

a) ¿Cuál es la probabilidad de que una pieza tenga dureza mayor a 65?
b) ¿Cuál es la densidad condicional de la dureza dado que la longitud fue 24 mm y el peso 190 g?
c) ¿Simule 100 observaciones y grafique las elipses de confianza bivariadas (longitud vs peso, peso vs dureza)?

### Solución
Aca va la solución

## Ejercicio 7
Se estudia la respuesta a un tratamiento en pacientes diabéticos midiendo: glucosa en sangre, presión arterial sistólica y frecuencia cardíaca. Se modelan como una variable aleatoria normal trivariada:

```{r}
E_X <- matrix(c(90, 130, 72),3,1) ; E_X
SIGMA <- matrix(c(25, 10, 5, 10, 100, 8, 5, 8, 36),3,3) ; SIGMA
```

a) ¿Cuál es la distribución del promedio muestral si se toman 25 pacientes?
b) Hallar el intervalo simultáneo de confianza del 95% para los tres parámetros

### Solución
Aca va la solución

## Ejercicio 8
A 60 estudiantes se les aplican tres pruebas: memoria verbal, razonamiento lógico y velocidad de procesamiento. Se asume una distribución normal trivariada:

```{r}
mu <- matrix(c(100, 105, 95)) ; mu
Sigma <- matrix(c(15, 10, 5, 10, 20, 8, 5, 8, 10),3,3) ; Sigma
```

a) ¿Cuál es la distribución de la puntuación total combinada?
b) Si se observa una velocidad de procesamiento de 100, ¿cuál es la distribución condicional del resto?

### Solución
Aca va la solución

## Ejercicio 9
Se recopilan datos semanales sobre temperatura $(°C)$, humedad relativa $(\%)$ y velocidad del viento $(km/h)$ en una ciudad. Se modela:

```{r}
E_X <- matrix(c(22, 60, 12),3,1) ; E_X
Sigma <- matrix(c(4, -2, 0.5, -2, 9, 1.5, 0.5, 1.5, 1),3,3) ; Sigma
```

a) Hallar la distribución de una combinación lineal:
$$
\text{índice climático} = 0.5 \cdot \text{Temp} + 0.3 \cdot \text{Hum} - 0.2 \cdot \text{Viento}
$$
b) ¿Cuál es la probabilidad de que el índice climático sea > 27?

### Solución
Aca va la solución



